【裁判字號】    98,易,372
【裁判日期】    980831
【裁判案由】    業務侵占
【裁判全文】
臺灣嘉義地方法院刑事判決               98年度易字第372號
公  訴  人  臺灣嘉義地方法院檢察署檢察官
被      告  甲○○
上列被告因業務侵占案件，經檢察官提起公訴（九十八年度偵字
第五四九八號），經被告於準備程序中先為有罪之陳述，本院合
議庭裁定由受命法官以簡式程序進行審理，判決如下：
    主  文
甲○○犯如附表所示之罪，各處如附表所示之刑。應執行有期徒
刑貳年。緩刑肆年，並應於判決確定後之次月起，以每個月為壹
期，每期於每月五日清償新臺幣伍仟元之方式向被害人國泰人壽
保險股份有限公司支付損害賠償，直至新臺幣拾柒萬貳仟捌佰捌
拾肆元清償完畢止，如有壹期未履行時，即視為全部到期。
    犯 罪 事 實
一、甲○○自民國八十三年八月一日起至九十七年十月十七日止
    ，在國泰人壽保險股份有限公司（下稱國泰人壽保險公司）
    展業嘉新竹崎通訊處擔任業務員，負責收取保險費及保險單
    借款償還款等工作，為從事業務之人。其因經濟困窘，於如
    附表所示日期，向如附表所示之保戶以國泰人壽保險公司業
    務員之身分代理該公司向如附表所示保戶收取如附表所示款
    項後，竟意圖為自己不法之所有，基於業務侵占之概括犯意
    （如附表編號6所示前二次）及個別犯意（除如附表編號6所
    示前二次以外部分），將如附表所示款項均侵占入己，以清
    償其私人債務及挪作私人用途。嗣於甲○○離職後，經國泰
    人壽保險公司查核後，始發覺上情。
二、案經國泰人壽保險公司訴由臺灣嘉義地方法院檢察署檢察官
    偵查起訴。
    理  由
一、訊據被告甲○○對於上揭犯罪事實均坦承不諱，核與證人洪
    連成、郭麗秀、林國華、許秋香、葉瑞華、劉林麗玉、劉瑞
    榮、柳秋美偵查中之證詞相符，並有如附表所示之證據資料
    各乙份附卷可稽，均足資擔保被告於本院審理時所為之上開
    任意性自白確與事實相符，而堪以採信。故本件事證明確，
    被告上開犯行均堪認定，應依法論科。
二、核被告所為，均係犯刑法第三百三十六條第二項之業務侵占
    罪。按行為後法律修正，致行為時與裁判時之法律規定不同
    ，而有刑法第二條第一項行為後法律變更之情形者，應比較
    新舊法，依「從舊從輕」之法則，適用最有利於行為人之法
    律，又所稱「法律變更」應係指刑罰法律變更，即犯罪構成
    要件或處罰之內容變更，或「罪」「刑」雖未變更，但因法
    條修正結果，使刑罰之實質內容發生變動而輕重之別者而言
    。查：
  （一）關於罰金刑貨幣單位由銀元修正為新臺幣之法律適用，
        因九十五年七月一日修正公布施行之刑法施行法第一條
        之一增訂「（第一項）中華民國九十四年一月七日刑法
        修正施行後，刑法分則編所定罰金之貨幣單位為新臺幣
        。（第二項）九十四年一月七日刑法修正時，刑法分則
        編未修正之條文定有罰金者，自九十四年一月七日刑法
        修正施行後，就其所定數額提高為三十倍。但七十二年
        六月二十六日至九十四年一月七日新增或修正之條文，
        就其所定數額提高為三倍」，而刑法第三百三十六條第
        二項，自七十二年六月二十六日（即罰金罰鍰提高標準
        條例修正公布日）迄今均未修正，其罰金之法定刑分別
        為「三千元」（貨幣單位均為「銀元」），再依罰金罰
        鍰提高標準條例第一條前段規定罰金刑提高十倍為「銀
        元三萬元」，依現行法規所定貨幣單位折算新臺幣條例
        規定折算為「新臺幣九萬元」；又於刑法施行法第一條
        之一施行日（即九十五年七月一日）後，刑法所定罰金
        之貨幣單位改為「新臺幣」，就其所定數額提高三十倍
        ，亦為「新臺幣九萬元」，是刑法施行法第一條之一施
        行後，罰金刑貨幣單位雖有「新臺幣」之更異，惟適用
        結果之罰金額度則無二致，就罰金法定刑提高之「刑罰
        權規範內容」並無利或不利變更，自不生新舊法之比較
        問題。
  （二）被告如附表編號 6所示前二次行為後刑法第三十三條第
        五款關於「罰金：一元以上」規定，修正公布為「罰金
        ：新臺幣一千元以上，以百元計算之」，故刑法法定本
        刑中列有罰金刑者，其法定最低度罰金刑因之提高，涉
        及科刑規範之變更，自有新舊法比較必要（最高法院九
        十五年第八次刑事庭會議決議參照），比較結果，以舊
        法有利於行為人，應適用舊法規定定其罰金部分之法定
        刑。
  （三）被告如附表編號 6所示前二次行為後，刑法第五十六條
        連續犯之規定，業於九十五年七月一日刪除並施行，被
        告修正施行前犯行，因行為後連續犯規定廢止，影響刑
        罰利或不利法律效果，屬法律變更，依新法第二條第一
        項前段規定比較新、舊法結果，應適用較有利於被告之
        行為時舊法論以連續犯。被告上開如附表編號 6所示前
        二次業務侵占之犯行，行為態樣雷同，犯罪構成要件相
        同，顯係基於概括犯意為之，為連續犯，應依廢止前刑
        法第五十六條規定，論以一罪，並加重其刑。而被告除
        如附表編號 6所示前二次行為外之業務侵占犯行，犯意
        個別、行為分殊，應分論併罰。
  （四）被告如附表編號 6前二次所示犯行，係上開修正刑法施
        行前所為，其餘部分犯行，係新法施行後所為，揆諸上
        開說明，定應執行刑時，仍應比較新舊法。修正前刑法
        第五十一條第五款原規定多數有期徒刑合併應執行之刑
        不得逾二十年，刑法九十五年七月一日修正施行後，提
        高合併應執行之最高度刑期為三十年，又定執行刑為科
        刑事項，影響及行為人刑罰法律效果，自有就新舊法比
        較必要（最高法院九十五年第八次刑事庭會議決議參照
        ），比較修正前後規定之結果，以如附表編號 6前二次
        所示行為時之舊法有利於被告，應依新法第二條第一項
        前段規定，適用修正前刑法第五十一條第五款定其應執
        行之刑。
三、爰審酌被告前有賭博、違反電子遊戲場業管理條例等前科之
    素行，高商畢業之智識程度，因負債而經濟困窘遂萌生業務
    侵占犯意之動機，其將業務上所持有現款侵占入己之犯罪手
    段與所侵占之金額，以及犯罪後坦承犯行之態度等一切情狀
    ，分別量處如附表所示之刑，以示懲儆。又被告如附表編號
    6所示前三次及編號8所示第一次犯罪時間，均在九十六年四
    月二十四日以前，復無不得減刑之例外情形，合於中華民國
    九十六年罪犯減刑條例第二條第一項第三款之規定，爰依上
    開條例分別減其宣告刑二分之一後如附表所示之刑，並與其
    餘各罪定其應執行刑。
四、末按緩刑係於論罪科刑時為促使行為人將來改過遷善，避免
    再犯所設，乃在評價行為人「裁判時」反社會性，具有防衛
    社會功能而與保安處分具有類似效果，與行為之評價應考量
    行為當時及裁判時之法律秩序有所不同，應以裁判時法律決
    定緩刑宣告與否。因此，犯罪在新法施行前，新法施行後，
    緩刑之宣告，應適用新法第七十四條之規定（最高法院九十
    五年第八次刑事庭決議參照）。查被告前因故意犯罪受有期
    徒刑以上刑之宣告執行完畢後，五年以內未曾因故意犯罪受
    有期徒刑以上刑之宣告，有被告之臺灣高等法院被告前案紀
    錄表在卷可參，此次因一時失慮，觸犯本案犯行，於本院訊
    問時坦承犯行並深表悔意，經此偵審程序，當知所警惕，信
    無再犯之虞，且其因須獨自負擔家計，本院認為被告所宣告
    之刑以暫不執行為適當，爰依刑法第七十四條第一項第二款
    規定，併宣告如主文所示之緩刑期間，並依同條第二項第三
    款命被告並應於判決確定後之次月起，以每個月為一期，每
    期於每月五日清償新臺幣（下同）五千元之方式向被害人國
    泰人壽保險股份有限公司支付損害賠償，直至新臺幣（下同
    ）十七萬二千八百八十四元（如附表所示侵占總金額為二十
    三萬四千八百八十四元，扣除被告已償還被害人國泰人壽保
    險公司之六萬二千元後，尚餘十七萬二千八百八十四元〈該
    數額未加計法定利息〉）清償完畢止，如有一期未履行時，
    即視為全部到期，以勵自新。又被告若未依上開分期方式支
    付被害人上開賠償金額，緩刑得予撤銷，附此敘明。
據上論斷，應依刑事訴訟法第二百七十三條之一第一項、第二百
九十九條第一項前段，刑法第二條第一項前段、第五十六條（廢
止前）、第三百三十六條第二項、第五十一條第五款（修正前）
、第七十四條第一項第二款、第二項第三款，刑法施行法第一條
之一第一項、第二項前段，罰金罰鍰提高標準條例第二條（廢止
前），中華民國九十六年罪犯減刑條例第二條第一項第三款、第
七條、第十一條，判決如主文。
本案經檢察官陳則銘到庭執行職務。
中    華    民    國    98    年     8    月    31    日
                      刑事第五庭  法  官  曾宏揚
以上正本證明與原本無異。
如不服本判決應於收受判決後10日內向本院提出上訴書狀，並應
敘述具體理由；其未敘述上訴理由者，應於上訴期間屆滿後20日
內向本院補提理由書（均須按他造當事人之人數附繕本）「切勿
逕送上級法院」。告訴人或被害人如對於本判決不服者，應具備
理由請求檢察官上訴，其上訴期間之計算係以檢察官收受判決正
本之日期為準。
中    華    民    國    98    年     8    月    31    日
                                  書記官  陳慶昀
附錄論罪科刑法條：
刑法第三百三十六條第二項（公務公益侵占罪、業務侵占罪）
對於業務上所持有之物，犯前條第1 項之罪者，處6 月以上5 年
以下有期徒刑，得併科 3 千元以下罰金。
附表：
┌──┬────┬───────┬──────┬─────┬───────────────────────┬───────────────────────┐
│編號│保戶姓名│日期          │費用名稱    │侵占金額  │相關證據資料（頁次）                          │宣告罪刑                                      │
│    │        │              │            │（新臺幣）│                                              │                                              │
├──┼────┼───────┼──────┼─────┼───────────────────────┼───────────────────────┤
│ 1  │洪連成  │96年8月間     │第10期保費  │36822元   │聲明書（98年度他字第227號，第3頁）            │犯業務侵占罪，處有期徒刑捌月。                │
│    │        │              │            │          │繳費通知（98年度他字第227號，第4頁）          │                                              │
│    │        │              │            │          │要保書（98年度交查字第288號，第11-13頁）      │                                              │
│    │        ├───────┼──────┼─────┼───────────────────────┼───────────────────────┤
│    │        │97年8月間     │第11期保費  │36822元   │聲明書（98年度他字第227號，第3頁）            │犯業務侵占罪，處有期徒刑捌月。                │
│    │        │              │            │          │要保書（98年度交查字第288號，第11-13頁）      │                                              │
├──┼────┼───────┼──────┼─────┼───────────────────────┼───────────────────────┤
│ 2  │郭麗秀  │96年11月20日  │第15期保費  │16818元   │聲明書（98年度他字第227號，第6頁）            │犯業務侵占罪，處有期徒刑柒月。                │
│    │        │              │            │          │要保書（98年度交查字第288號，第14-15頁）      │                                              │
├──┼────┼───────┼──────┼─────┼───────────────────────┼───────────────────────┤
│ 3  │林國華  │96年10月間    │第16期保費  │12801元   │聲明書（98年度他字第227號，第8頁）            │犯業務侵占罪，處有期徒刑柒月。                │
│    │        │              │            │          │要保書（98年度交查字第288號，第16-19頁）      │                                              │
│    │        ├───────┼──────┼─────┼───────────────────────┼───────────────────────┤
│    │        │97年4月間     │第17期保費  │12848元   │聲明書（98年度他字第227號，第8頁）            │犯業務侵占罪，處有期徒刑柒月。                │
│    │        │              │            │          │要保書（98年度交查字第288號，第16-19頁）      │                                              │
├──┼────┼───────┼──────┼─────┼───────────────────────┼───────────────────────┤
│ 4  │許秋香  │96年10月17日  │第6期保費   │23480元   │郵政存簿儲金簿封面及內頁影本（98年度他字第227 │犯業務侵占罪，處有期徒刑捌月。                │
│    │        │              │            │          │號，第11頁）                                  │                                              │
│    │        │              │            │          │要保書（98年度交查字第288號，第20-23頁）      │                                              │
├──┼────┼───────┼──────┼─────┼───────────────────────┼───────────────────────┤
│ 5  │葉瑞華  │97年9月15日   │新契約保費  │12702元   │聲明書（98年度他字第227號，第13、14頁）       │犯業務侵占罪，處有期徒刑柒月。                │
│    │        ├───────┼──────┼─────┼───────────────────────┼───────────────────────┤
│    │        │97年10月15日  │新契約保費  │17000元   │聲明書（98年度他字第227號，第13、14頁）       │犯業務侵占罪，處有期徒刑柒月。                │
├──┼────┼───────┼──────┼─────┼───────────────────────┼───────────────────────┤
│ 6  │劉林麗玉│94年5月28日   │保單貸款利息│1890元    │聲明書（98年度交查字第288號，第26頁）         │連續犯業務侵占罪，處有期徒刑柒月，減為有期徒刑│
│    │        │              │            │          │續期保費送金單（98年度交查字第288號，第29頁） │參月又拾伍日。                                │
│    │        │              │            │          │保單借款借據（98年度偵字第5498號，第3頁）     │                                              │
│    │        ├───────┼──────┼─────┼───────────────────────┤                                              │
│    │        │95年5月16日   │保單貸款利息│1890元    │聲明書（98年度交查字第288號，第26頁）         │                                              │
│    │        │              │            │          │續期保費送金單（98年度交查字第288號，第29頁） │                                              │
│    │        │              │            │          │保單借款借據（98年度偵字第5498號，第3頁）     │                                              │
│    │        ├───────┼──────┼─────┼───────────────────────┼───────────────────────┤
│    │        │95年11月23日  │保單貸款利息│1391元    │聲明書（98年度交查字第288號，第26頁）         │犯業務侵占罪，處有期徒刑陸月，減為有期徒刑參月│
│    │        │              │            │          │續期保費送金單（98年度交查字第288號，第29頁） │。                                            │
│    │        │              │            │          │保單借款借據（98年度偵字第5498號，第3頁）     │                                              │
│    │        ├───────┼──────┼─────┼───────────────────────┼───────────────────────┤
│    │        │96年5月28日   │保單貸款利息│1391元    │聲明書（98年度交查字第288號，第26頁）         │犯業務侵占罪，處有期徒刑陸月。                │
│    │        │              │            │          │續期保費送金單（98年度交查字第288號，第30頁） │                                              │
│    │        │              │            │          │保單借款借據（98年度偵字第5498號，第3頁）     │                                              │
├──┼────┼───────┼──────┼─────┼───────────────────────┼───────────────────────┤
│ 7  │劉瑞榮  │96年6月25日   │第21期保費  │15536元   │聲明書（98年度交查字第288號，第39頁）         │犯業務侵占罪，處有期徒刑柒月。                │
│    │        ├───────┼──────┼─────┤切結書（98年度交查字第288號，第41-42頁）      ├───────────────────────┤
│    │        │96年12月25日  │第22期保費  │15536元   │要保書（98段偵字第4598號，第4-6頁）           │犯業務侵占罪，處有期徒刑柒月。                │
├──┼────┼───────┼──────┼─────┼───────────────────────┼───────────────────────┤
│ 8  │柳秋美  │95年12月25日  │第20期保費  │9319元    │聲明書（98年度交查字第288號，第40頁）         │犯業務侵占罪，處有期徒刑柒月，減為有期徒刑參月│
│    │        │              │            │          │切結書（98年度交查字第288號，第41-42頁）      │又拾伍日。                                    │
│    │        ├───────┼──────┼─────┤要保書（98年度偵字第7-9頁）                   ├───────────────────────┤
│    │        │96年6月25日   │第21期保費  │9319元    │                                              │犯業務侵占罪，處有期徒刑柒月。                │
│    │        ├───────┼──────┼─────┤                                              ├───────────────────────┤
│    │        │96年12月25日  │第22期保費  │9319元    │                                              │犯業務侵占罪，處有期徒刑柒月。                │
└──┴────┴───────┴──────┴─────┴───────────────────────┴───────────────────────┘


司法院資訊處製作；財團法人民間司法改革基金會備份。
